【裁判字號】    98,訴,1821
【裁判日期】    990525
【裁判案由】    違反毒品危害防制條例
【裁判全文】
臺灣彰化地方法院刑事判決              98年度訴字第1821號
公  訴  人  臺灣彰化地方法院檢察署檢察官
被      告  丁○○
選任辯護人  盧昱成律師
上列被告因違反毒品危害防制條例案件，經檢察官提起公訴（98
年度偵字第8599號、第8653號），本院判決如下：
    主  文
丁○○無罪。
    理  由
一、公訴意旨略以：被告丁○○明知愷他命（Ketamine）為毒品
    危害防制條例第二條第二項第三款所規定之第三級毒品，非
    經許可不得販賣、轉讓，惟被告丁○○（一）於民國98年7
    月16日21時56分許，7月17日10時44分許、9月上旬某日，在
    其彰化縣秀水鄉曾厝村西平巷23號住處，分別販賣新台幣（
    下同）1000元、1000元、800元之第三級毒品愷他命給乙○○共三次。（二）於98年9月9日14時許（起訴書原記載為98
    年9月14日14時許，經公訴檢察官當庭更正之），在其前揭
    住處，販賣500元之第三級毒品愷他命（1公克）給丙○○一
    次。（三）於98年7月中旬某日、8月底某日，在其上揭住處
    ，將可吸食一次之第三級毒品愷他命倒於盤子後，無償轉讓
    給甲○○施用共二次。因認被告就前揭（一）、（二）所為
    ，均涉犯毒品危害防制條例第四條第三項之販賣第三級毒品
    罪嫌，就前揭（三）所為，則涉犯毒品危害防制條例第八條
    第三項之轉讓第三級毒品罪嫌。
二、公訴人認被告丁○○涉有上開罪嫌，係以被告於偵訊時坦承
    不諱，核與證人乙○○、丙○○、甲○○分別於警詢、偵查
    中所證述之情節相符，並有指認照片及通訊監察譯文在卷可
    佐，為其主要論據。被告丁○○堅詞否認上開販賣、轉讓第
    三級毒品之犯行，辯稱:檢察官於偵訊時威脅若不承認要將
    其收押看守所，伊在非任意的情況下才為自白，事實上伊不
    曾販賣第三級愷他命予乙○○、丙○○，另甲○○是乘其施
    用愷他命後不注意之際，自行施用剩餘之愷他命等語。
三、按犯罪事實應依證據認定之，無證據不得認定犯罪事實；又
    不能證明被告犯罪或其行為不罰者，應諭知無罪之判決，刑
    事訴訟法第一百五十四條第二項第三百零一條第一項分別
    定有明文。又所謂認定犯罪事實之證據，係指足以認定被告
    確有犯罪行為之積極證據而言，該項證據自須適合於被告犯
    罪事實之認定，始得採為斷罪之資料；且如未能發現相當確
    實證據，或證據不足以證明，自不能以推測或擬制之方法，
    以為裁判之基礎；而認定犯罪事實所憑之證據，雖不以直接
    證據為限，間接證據亦包括在內，然而無論直接證據或間接
    證據，其為訴訟上之證明，須於通常一般人均不致有所懷疑
    ，而得確信其為真實之程度者，始得據為有罪之認定，倘其
    證明尚未達到此一程度，而有合理之懷疑存在時，即難遽採
    為不利被告之認定（最高法院76年臺上字第4986號判例參照
    ）。另按刑事訴訟法第一百六十一條第一項規定：檢察官就
    被告犯罪事實，應負舉證責任，並指出證明之方法，因此，
    檢察官對於起訴之犯罪事實，應負提出證據及說服之實質舉
    證責任，倘其所提出之證據，不足為被告有罪之積極證明，
    或其指出證明之方法，無從說服法院以形成被告有罪之心證
    ，基於無罪推定之原則，自不能為被告有罪之判決（最高法
    院92年臺上字第128號判例參照）。及按「修正刑事訴訟法
    第一百五十四條證據裁判主義之規定，乃揭櫫國際公認之刑
    事訴訟無罪推定原則，為修正刑事訴訟法保障被告人權之重
    要指標，法院自應嚴守此一原則，在檢察官所舉證據及法院
    依法定職權調查所得之證據，足以證明被告有罪之前，自應
    推定其無罪。若所得證據其為訴訟上之證明，尚未達於通常
    一般人均不致有所懷疑，而得確信其為真實之程度者，自不
    能為有罪之認定，此為上開無罪推定原則之當然闡釋，自不
    能因犯罪之調查難易不同而有異，其理甚明。又施用毒品者
    所稱其向某人買受毒品之指證，不得作為有罪判決之唯一證
    據，仍須調查其他必要之證據，以察其是否與事實相符，為
    本院歷年來之見解，良以毒品買受者之指證，其憑信性於通
    常一般人已有所懷疑，尚難確信其為真實。況依毒品危害防
    制條例第十七條之規定，其供出毒品來源而破獲者，復得減
    輕其刑，則其指證之真實性猶有疑慮，是施用毒品者之指證
    ，其真實性有待其他必要證據加以補強。茲所謂必要之補強
    證據，固不以證明販賣毒品犯罪構成要件之全部事實為必要
    ，但以與施用者之指證具有相當之關聯性為前提，其經與施
    用者之指證綜合判斷，已達於通常一般人均不致有所懷疑，
    而得確信施用者之指證為真實者，始得為有罪之認定，此為
    無罪推定原則之必然推演。」此經最高法院著有93年度臺上
    字第6750號判決意旨可資參照。亦即，施用毒品者之指證，
    其真實性有待其他必要之證據加以補強，若施用毒品者之指
    證，其真實性仍有合理之懷疑存在時，在此項合理之懷疑未
    澄清前，自不能遽為有罪之判斷，茲所謂其他必要之補強證
    據，即在排除此項合理之懷疑，使之達於可得確信之程度，
    否則即應為被告有利之推定，此亦為刑事訴訟法第一百五十
    四條，犯罪事實應依證據認定之證據裁判原則，及因保障被
    告人權，無罪推定原則之所在，此項刑事訴訟基本原則，不
    能因販賣毒品行為之期間短暫、方法隱密、對象單純，以致
    查獲不易、搜證困難等原因而放棄，或減低對於犯罪構成要
    件應予嚴格證明之堅持，此項基本原則應為法官證據證明力
    自由判斷職權行使之限制。
四、按被告之自白，須非出於強暴、脅迫、利誘、詐欺、違法羈
    押或其他不正方法，且與事實相符者，始得採為認定被告犯
    罪事實之證據，此觀刑事訴訟法第一百五十六條第一項規定
    甚明。此項證據能力之限制，係以被告之自白必須出於其自
    由意志之發動，用以確保自白之真實性，故被告之自由意志
    ，如與上揭不正方法具有因果關係而受影響時，不問施用不
    正方法之人是否為有訊問權人或其他第三人，亦不論被施用
    不正方法之人是否即為被告，且亦不以當場施用此等不正方
    法為必要，舉凡足以影響被告自由意志所為之自白，均應認
    為不具自白任意性，方符憲法所揭示「實質正當法律程序」
    之意旨，最高法院94年台上字第6461號判決意旨可資參照。
    本件被告爭執其於偵查中所為自白並非出於其真意，經查：
    本院當庭勘驗被告於98年9月18日偵訊之訊問筆錄（見98年
    度他字第1175號卷第85頁），本院勘驗內容如下：「詢問被
    告丁○○時連續錄音並未中斷，檢察官對被告分析毒品危害
    防制條例偵查、審判中之自白，可獲寬減刑，及偵查中否認
    審判中自白，仍不能或寬減刑，又告知被告自白或否認法官
    量刑及定執行刑的方式。後檢察官稱有多名證人指證販賣愷
    他命是五年以上有期徒刑的罪，『你不承認就把你送到後面
    ，後面你知道是哪裡？』被告答知道是看守所，檢察官說『
    你不承認，就請法官將你送到後面』（時間為光碟24分51秒
    。見本院卷99年3月30日審理筆錄）」；及本院補充勘驗前
    開偵訊光碟，結果如下：「一、被告稱：我真的沒有賣，只
    是他們有到家裡來吃。二、偵訊過程中，有聽到「碰」一聲
    ，隨後檢察官稱：我生氣了，你不承認我就把你送到後面去
    。三、偵訊過程中檢察官並無任何大聲訊問或辱罵被告之訊
    問。（見本院卷99年5月11日審理筆錄）」。本院認依上開
    檢察官於訊問時，被告面對身為偵查權發動主體之檢察官，
    二人地位之高低已不對等，即被告身處偵查庭之環境已淪為
    檢察官偵查、處分之客體，及檢察官已表示其生氣之氛圍，
    並對被告表示「只要不承認，即送往看守所羈押」之意思武
    斷而明確，既被告非嫻熟法律之人，衡量上情已對被告造成
    心理面無法忽視之壓迫，縱被告未全然喪失其是否認罪之意
    思自由，然確足以影響被告自由意志無疑，故本院認定被告
    確實可能因外力之干預而為自白。被告於偵查中之自白，是
    否確係出於其自由意志所為，已非無疑，依刑事訴訟法第一
    百五十六條之規定，既不能證明被告之自白係出於任意，則
    被告於偵查中自白其有販賣、轉讓第三級毒品愷他命之事實
    ，認無證據能力。
五、證人乙○○證詞之評價:
 1、證人乙○○於警詢中證稱:「（提示通訊監察作業譯文於98
    年7月16日09時56分45秒，由你所持用之行動電話0000-0000
    00（B）撥入行動電話0000-000000號（A）其通話譯文為:『
    A:喂B:喂』光仔兄你有在（家）嗎?A:有例B:過去你那哦A:
    嗯』該通電話發話人是否為你本人?該內容意指為何?)該電
    話是我撥打的，我是要向他購買愷他命毒品，且向他購買新
    臺幣1000元之愷他命毒品。」等語（見98年9月18日警詢筆
    錄，98年度偵字第8599號卷第32頁)。
 2、及證人乙○○於偵查中證稱:「（提示警詢筆錄）有無照你
    所述記載?）有，都照我所述記載，都是我自願陳述的，沒
    有被刑求。」、「（最近有無施用毒品?）沒有，9月初時曾
    向光仔拿過一次愷他命800元。」、「(提示0000-000000號
    於98年7月16日下午9時56分監聽譯文，是你與何人通話內容
    ?）是我和光仔的對話，問他是否在家中，我要向他買愷他
    命，這一次有買到愷他命，買的數量與金額我忘記了。」、
    「(提示0000- 000000 號於98年7月17日上午10時44分監聽
    譯文，是你與何人通話內容?）是我和光仔的對話，當時我
    是到他家外面，要他開門，這一次有買到愷他命，應該是買
    了1000元。」等語(見98年度他字第1175號卷第96頁)。
 3、惟證人乙○○於本院審理中翻異前詞改證稱:「（曾經被告
    那裡拿過愷他命嗎？）沒有。」、「（你在警偵訊陳述有印
    象嗎？）有。」、「（你今日之供述與警偵訊之供述不同，
    何者為真？）現在說的為真實，我在檢察官那裡說的是假的
    。」、「那是我之前拿錢給他，買酒時有人看到我拿錢給他
    ，警察就說我跟他買。」、「（到底為何要說有跟被告購買
    愷他命？）忘記了。」、「（你剛剛有提到說警方暗示有通
    話內容就是要買毒品，但是通話次數有很多次，為何只確認
    這三次有購買毒品？）製作筆錄的員警暗示我。」、「（你
    的通訊監察譯文中98 年7月16日9點56分之通訊內容是否你
    與被告之通話？）是的。我是要去他家喝酒而已。」、「（
    當時為何說要去他家買毒品？）我亂講的。」等語。
 4、證人乙○○之上開陳述多所矛盾，其證言之真實性，亟須補
    強證據以佐證之。又查，卷附之通訊監察譯文，於98年7月
    16日21時56分許，7月17日10時44分許之通訊內容，均僅證
    人乙○○要到被告家而已，未談及任何購買毒品之時間、地
    點、數量等相關交易毒品之言辭或暗語，另公訴人所指被告
    9 月上旬之販賣第三級毒品之事實，甚未有通訊監察譯文存
    在可資審認，故依上開通訊監察譯文無足證明被告有販賣第
    三級毒品愷他命予證人乙○○之事實。是以，在無其他證據
    可資佐證之情形下，證人乙○○證詞之可信度自屬甚低。本
    案此部分並無補強證據存在，足以排除證人乙○○證言瑕疵
    之合理懷疑，使之達於可得確信之程度，依前述最高法院判
    決意旨，即應為被告有利之推定，而認被告涉嫌販賣第三級
    毒品愷他命予證人乙○○三次部分為無罪。
六、證人丙○○證詞之評價:
 1、證人丙○○於警詢中證稱:「我所施用之三級毒品愷他命是
    向綽號光仔的丁○○，以新台幣一小包500元購買的。」、
    「都到他的住處（彰化縣秀水鄉曾厝村西平巷23號）購買三
    級毒品愷他命，共交易一次，98年9月9日下午14時許以新台
    幣500元購買到愷他命一小包。」等語（見98年8月18日警詢
    筆錄，98年度偵字第8599號卷第39頁以下）。
 2、證人丙○○復於偵查中證陳:「（提示警詢筆錄，有無照你
    所述記載?）有，都照我所述記載，都是我自願陳述的，沒
    有被刑求。」、「（98年9月9日14時有無在丁○○秀水鄉的
    家中向他買500元的愷他命?）有，500元的量是1公克，我只
    有向他買這一次。」、「（丁○○的綽號?『光仔』。」等
    語(見98年度他字第1175號卷第157頁)。
 3、嗣證人莊峻富於本院審理中翻異前詞改證稱:「（你是否於
    98年9月9日在被告住處買愷他命？）筆錄是這樣子作，但是
    這不是事實。」、「（為這在警訊中如此回答？）那是警察
    告訴我有通話紀錄，我一直說沒有，但最後就說有。」、「
    （在警詢中的金額、時間是否你說的？）是警察叫我從有去
    的時間挑一天，金額五百元是9月9日之前一個月內晚上大約
    是吃飯時間，我到被告家，我說要去臺中需要加油，被告他
    拿一張五百元鈔票借我，當時有他的家人在場，他的家人是
    何人我不清楚。我說買愷他命的原因，是因為還沒有問筆錄
    之前，警察就已經先問我，警察說我去被告家並且我又有施
    用愷他命，所以我就這樣講。」、「（你向被告借錢五百元
    為何會到最後說是買毒品五百元？）因為警局時警察說我何
    時有去被告家，我就說我有在9月9日還錢給被告，就是我上
    次所稱的錢。」、「（為何在檢察官偵訊時重複一次購買的
    時間、地點及金額？）我在派出所的時候如何回答，我在偵
    查時就如何回答。」、「（為何在偵查中所陳述的筆錄內容
    比警詢的筆錄內容還要明確，有提到數量一公克只有購買一
    次？）忘記了。」等語。
 4、證人丙○○之上開陳述多所矛盾，其證言之真實性，亦須補
    強證據以佐證之。經查卷附之通訊監察譯文，均無證人丙○○與被告聯絡購毒之電話紀錄，上開通訊監察譯文無足證明
    被告有販賣第三級毒品愷他命予證人丙○○之事實。是以，
    在無其他證據可資佐證之情形下，證人丙○○證詞之可信度
    自屬甚低。本案此部分並無補強證據存在，足以排除證人丙○○證言瑕疵之合理懷疑，使之達於可得確信之程度，依前
    述最高法院判決意旨，即應為被告有利之推定，而認被告涉
    嫌販賣第三級毒品愷他命予證人丙○○一次部分為無罪。
七、證人甲○○證詞之評價:
 1、證人甲○○於警詢中證稱:「我所施用之第三級毒品愷他命
    是丁○○給我施用的，他免費給我吸食。」、「是丁○○吸
    食後剩餘供我吸食。」等語。
 2、證人甲○○復於偵查中證陳:「（7月中旬及8月底施用的改
    他命何來?）在丁○○家中，清盤子上面剩下來的毒品，毒
    品是丁○○的，是丁○○請我的，不用錢，他請我二、三次
    盤子上剩下的愷他命。」等語(見98年度他字第1175號卷第
    146頁)。
 3、嗣證人甲○○於本院審理中翻異前詞改證稱:「（愷他命的
    來源如何？）在被告家中我自己拿盤子吸食，盤子裡面有愷
    他命，是被告丁○○放在桌上，一共吸食兩次，在98年7月
    中與8月底。」、「（你拿毒品吸用時有告訴被告嗎？）我
    沒有告訴被告。」、「（你在吸用的時候，被告有沒有看到
    ？）沒有，第一次他去廁所，我就偷起來吸食。第二次他也
    不知道，因為被告在打電腦，我從電腦桌上拿起毒品，自己
    拿起來在他背後吸食。」、「（偵查中為何要誣指被告丁○○說他請你的？）說錯話。」等語。
 4、證人甲○○之上開陳述多所矛盾，其證言之真實性，宜須補
    強證據以佐證之。經查，全卷除證人甲○○之證詞外，尚無
    其他證據足輔證證明被告有轉讓第三級毒品愷他命予證人甲○○之事實。是以，在無其他證據可資佐證之情形下，證人
    甲○○證詞之可信度自屬甚低。本案此部分並無補強證據存
    在，足以排除證人甲○○證言瑕疵之合理懷疑，使之達於可
    得確信之程度，依前述最高法院判決意旨，即應為被告有利
    之推定，而認被告涉轉讓賣第三級毒品愷他命予證人甲○○
    二次部分為無罪。
八、綜上所述，本院對被告是否有販賣第三級毒品愷他命予證人
    乙○○、丙○○之事實，及是否有轉讓第三級毒品愷他命予
    證人甲○○之事實，猶有合理之懷疑，認尚未達有罪之確信
    ，依罪疑唯有利於被告之原則，即應為對被告有利之認定。
    此外，復又查無其他積極確切之證據足以證明被告確有如公
    訴意旨所述之犯行，揆諸前揭法條及判例意旨，被告犯罪尚
    屬不能證明，依法自均應諭知無罪之判決。
九、證人乙○○、丙○○、甲○○於偵查及本院審理中均經檢察
    官、本院告知證人之義務、偽證之處罰，及證人乙○○、丙○○、甲○○並為具結，惟渠等於偵查、審理中之證詞內容
    南轅北轍，顯涉有偽證罪嫌，應均移請檢察官偵辦。
據上論斷，應依刑事訴訟法第三百零一條第一項，判決如主文。
本案經檢察官王元郁到庭執行職務
中    華    民    國    99    年    5    月    25    日
                  刑事第四庭   審判長法  官   姚銘鴻
                                     法  官   吳永梁
                                     法  官   吳俊螢
以上正本證明與原本無異。
檢察官如不服本判決，應於收受送達後10日內向本院提出上訴書
狀，其未敘述上訴之理由者並得於提起上訴後10日內向本院補提
理由書（均須按他造當事人之人數附繕本）「切勿逕送上級法院
」。
中    華    民    國    99    年    5     月    25    日
                                      書記官  林怡吟

司法院資訊處製作；財團法人民間司法改革基金會備份。
